【裁判字號】    98,訴,297
【裁判日期】    981228
【裁判案由】    殺人未遂
【裁判全文】
臺灣士林地方法院刑事判決               98年度訴字第297號
公  訴  人  臺灣士林地方法院檢察署檢察官
被      告  甲○○
                    （現另案在臺灣臺北監獄執行中）
指定辯護人  本院公設辯護人丙○○
上列被告因殺人未遂案件，經檢察官提起公訴（98年度偵字第42
09號），本院判決如下：
    主  文
甲○○無罪。
    理  由
壹、程序方面：
一、按被告以外之人於審判外之言詞或書面陳述，除法律有規定
    者外，不得作為證據；又被告以外之人於審判外之陳述，雖
    不符合刑事訴訟法第159條之1至第159條之4之規定，但經當
    事人於審判程序同意作為證據，法院審酌該言詞陳述或書面
    陳述作成時之情況，認為適當者，亦得為證據。當事人、代
    理人或辯護人於法院調查證據時，知有第159條第1項不得為
    證據之情形，而未於言詞辯論終結前聲明異議者，視為有前
    項之同意，刑事訴訟法第159條第1項及第159條之5分別定有
    明文。查本判決下列所引用之各該被告以外之人於審判外之
    言詞或書面陳述，雖屬傳聞證據，惟除證人即告訴人丁○○
    之警詢或偵查中之證述外，餘均經當事人於本院準備程序及
    審判期日中表示無意見而不予爭執，且迄至言詞辯論終結前
    亦未再聲明異議，本院審酌除證人丁○○於警詢、偵查中之
    陳述外，此等證據資料製作時之情況，尚無違法不當及證明
    力明顯過低之瑕疵，亦認為以之作為證據應屬適當，故揆諸
    前開規定，爰逕依刑事訴訟法第159 條之5 規定，認前揭證
    據資料均例外有證據能力。
二、至辯護人爭執證人丁○○警詢、偵查中之指述，屬審判外陳
    述，且偵查中陳述未予被告對質詰問機會，故無證據能力。
    然：
（一）按被告以外之人於偵查中向檢察官所為之陳述，除顯有不
      可信之情況者外，得為證據；又被告以外之人於檢察事務
      官、司法警察官或司法警察調查中所為之陳述，與審判中
      不符時，其先前之陳述具有較可信之特別情況，且為證明
      犯罪事實存否所必要者，得為證據，刑事訴訟法第159 條
      之1 第2 項、第159 條之2 分別定有明文。且上開所謂「
      顯有不可信性」、「特別可信性」之情況，係指由陳述者
      之外部客觀情況觀察其是否出於真意陳述、有無違法取其
      證述等情事，並非對其陳述內容之證明力如何加以論斷。
      查：
（一）證人丁○○警詢中之陳述，就指稱被告甲○○持麻繩勒彼
      頸部之情，核與審判中所為陳述大致相符，則該等證詞與
      審判中之證述在證據能力有無之判斷應屬相同，自無庸審
      究在外部客觀情況下是否有較可信之特別情況，應有證據
      能力。
（二）證人丁○○於偵查中向檢察官所為之陳述，已經具結擔保
      其據實陳述，且被告或辯護人均未主張該等陳述有任何違
      反證人意願而為陳述之情形，自應認有證據能力。
（三）被告之反對詰問權，雖屬憲法第8 條第1 項之正當法律程
      序所保障之基本人權及第16條所保障之基本訴訟權，不容
      任意剝奪。但詰問權係指訴訟上被告有在公判庭當面詰問
      證人，以求發現真實之權利，與證據能力係指符合法律所
      規定之證據適格，而得成為證明犯罪事實存在與否之證據
      資格，性質上並非相同。被告得以詰問證人，以被告或其
      辯護人在場為前提。上開得為證據之被告以外之人於審判
      外向法官及於偵查中向檢察官所為之陳述，就本案被告而
      言，事實上均難期有於另案行使反對詰問權之機會，惟所
      為之陳述，僅屬未經調查完足之證據，非謂無證據能力，
      不容許作為證據。從而，法院審判實務中，遇有此類未能
      賦予被告行使詰問權之供述證據，如已依法補足行使反對
      詰問權之機會者，法院在踐行詰問程序後，自得綜合該被
      告以外之人全部供述證據，斟酌卷內其他調查之證據資料
      ，本於經驗法則及論理法則，作合理之比較而為取捨、判
      斷，此屬實質證據價值之自由判斷問題，要無所謂其證據
      價值自比審判外之陳述為高之可言（最高法院95年度臺上
      字第6675號判決參照）。查本件證人丁○○在警詢、偵查
      中所為之陳述，雖均未予被告甲○○或其辯護人在場行使
      反對詰問權，但此等證人已經本院於98年12月8 日審判程
      序到庭，並經當事人行交互詰問程序，已及予被告及辯護
      人行使反對詰問之機會，而踐行合法調查程序，揆諸上開
      說明，證人丁○○上揭陳述，自得供本院綜合其全部供述
      證據，斟酌卷內其他調查之證據資料，本於經驗法則及論
      理法則，作合理之比較而為取捨、判斷，尚非無因警、偵
      程序中未經被告或辯護人行使反對詰問權，即論一概欠缺
      證據能力。惟有證據能力證據非謂該證據即具備相當之證
      明力，已經本院採信，僅足供本院判斷事實之真偽而已，
      合先敘明。
貳、實體方面：
一、公訴意旨略以：被告甲○○於民國98年2月23日下午4時許，
    接待友人丁○○至其臺北縣淡水鎮○○街○段226號4 樓住處
    聊天，至同日下午5 時許，突於丁○○起身離去時，將丁○○推倒在床，並萌生殺人犯意，拿麻繩套住丁○○之咽喉，
    再用雙手緊拉，質問丁○○是否偷錢，幸因丁○○尚有餘力
    將緊套咽喉之麻繩略微拉開而喘息，再趁隙向被告甲○○動
    之以情，被告甲○○才鬆開麻繩而未遂，因認被告甲○○設
    犯刑法第271條第2項、第1項之殺人未遂罪嫌。
二、按犯罪事實應依證據認定之，無證據不得認定其犯罪事實；
    又不能證明被告犯罪者，應諭知無罪之判決，刑事訟訴法第
    154 條第2 項、第301 條第1 項分別定有明文。又告訴人提
    起告訴，係以使被告受刑事處罰為目的，是其陳述是否與事
    實相符，仍應調查其他證據以資審認；且被害人之陳述如無
    瑕疵，且就其他方面調查又與事實相符，固足採為科刑之基
    礎，倘其陳述尚有瑕疵，則在未究明前，遽採為論罪科刑之
    根據，即難認為適法（最高法院52年臺上字第1300號判例、
    61年臺上字第3099號判例參照）。再認定不利於被告之事實
    ，須依積極證據，茍積極之證據本身存有瑕疵而不足為不利
    於被告事實之認定，即應為有利於被告之認定，更不必有何
    有利之證據，而此用以證明犯罪事實之證據，猶須於通常一
    般人均不至於有所懷疑，堪予確信其已臻真實者，始得據以
    為有罪之認定，倘其證明尚未達到此一程度，而有合理性之
    懷疑存在，致使無從為有罪之確信時，即應為無罪之判決（
    最高法院30年上字第816 號、76年臺上字第4986號判例、同
    院82年度臺上字第163 號判決意旨參照）。
三、本件公訴人認被告甲○○涉有刑法第271 條第2 項、第1 項
    之殺人未遂罪嫌，無非係以告訴人丁○○之指述、證人高能
    達偵查中、證人乙○○本院審理時之證述，及告訴人頸部遭
    勒傷之照片、馬偕紀念醫院淡水分院診斷證明書、遠傳電信
    股份有限公司（下稱遠傳電信公司）函件說明，與扣案麻繩
    等為其論據。訊據被告則堅決否認有何殺人未遂之犯行，辯
    稱：其於98年2 月23日下午的確有接獲告訴人要求到其租屋
    處之來電，但其回到租屋處未等到告訴人出現，即先行離去
    ，未與告訴人見面，更未持麻繩勒彼頸部等語。辯護人則另
    以：縱被告曾持麻繩套勒告訴人頸部，被告與告訴人間乃朋
    友關係，又無仇怨，應無致告訴人於死之殺人故意，不能以
    殺人罪相繩，至多僅成立傷害罪等語。
四、經查：
（一）告訴人丁○○雖指稱：伊於98年2 月23日下午先致電給被
      告問有無工作做，經被告應允教做手工賺錢，伊即到被告
      家學做手工，後來伊在被告家中接講電話完，起身欲離去
      ，便遭被告推倒在床，手持麻繩套勒住伊頸部、嘴部，用
      力拉緊，並試圖用同一條繩子綁住伊腳踝，防止伊掙扎，
      被告並懷疑伊偷拿錢，幸好當時伊用手抓住頸部麻繩，與
      被告抗衡，持續與被告說話，被告才鬆開繩子，讓伊離開
      云云，且卷內所附告訴人上半身與頭頸照片影本，固顯示
      告訴人頸部有一圈明顯暗沈痕跡，核與存卷之馬偕紀念醫
      院淡水分院診斷證明書記載告訴人於當日就醫所受頭部及
      頸部挫傷之情相符，而告訴人於當晚帶同警方至被告臺北
      縣淡水鎮○○街○段226號4 樓租屋處時，雖確扣得告訴人
      指為被告用以套勒彼頸部之麻繩1條。但：
      1.告訴人於警詢中先稱：伊在被告家中學做手工，約下午
        4 時許伊先生打電話給伊，伊便告知被告要返家，被告
        就變了一個人，將伊推到壓制在床，拿出白色麻繩勒住
        伊脖子兩圈云云，惟至偵查中，先稱：98年2 月23日下
        午是近5 時許要離開前，才遭被告推倒並用繩子勒頸云
        云（見偵查卷第40頁），後稱：伊先生使用0000000000
        號之行動電話，當日下午3 時許有來電，但伊沒接，後
        來又一直打來，伊有接起一通，伊先生問要不要去找他
        ，伊回稱要回去了，甫站起，被告便用繩勒伊，勒頸時
        間約在4 時至5 時許間，持續不超過半小時云云（見同
        卷第80頁）。即至本院審理時，卻又改稱：伊下午在被
        告租屋處學做海綿包裝手工，友人曾以電話號碼000000
        0000之行動電話來電，與之講沒多久結束後，再繼續做
        手工，過約半小時即約4 時許，伊先生有來電，伊沒接
        ，但向被告稱老公在家等，要趕快回家，起身拿包包要
        走，被告就變臉，將伊推倒在單人床，拿出麻繩套伊脖
        子云云。經核告訴人所述就被告開始取麻繩套勒告訴人
        頸部之過程，究竟告訴人之夫有無致電給告訴人，告訴
        人有無接聽，並回應丈夫之催促欲起身返家，才突遭被
        告施暴，告訴人所述前後矛盾不一，能否盡信，已非無
        疑。尤其告訴人於98年2 月23日晚間8 時許向警方報案
        後，即帶同警方至被告租屋處搜索，並於同晚11時20分
        許，開始接受警詢，此參卷附告訴人警詢筆錄、臺北縣
        政府警察局淡水分局搜索、扣押筆錄自明（見偵查卷第
        8-15頁），則告訴人警詢所述，距離案發時間最近，縱
        彼於同年4 月28日受偵訊時，亦較彼於同年12月8 日本
        院審理陳證時為近，應更無記憶疏誤之虞，然彼於警詢
        、偵查中稱：在被告租屋處有接聽先生電話，才向被告
        起稱要回家，並遭被告施暴云云，經核卻與證人即被告
        之夫乙○○於本院證述渠於98年2 月23日下午有打電話
        給告訴人，但告訴人並未接聽等語不符，且核閱在卷之
        告訴人自承使用之0000000000號（98年2 月24日更換號
        碼為00000000000 號）行動電話通聯紀錄或通話明細（
        見偵查卷第72-73 、82頁），告訴人於98年2 月23日當
        日中午12時27分許還有與彼夫使用之0000000000號之行
        動電話通話，此後即無任何電話通聯，甚至連來電未接
        之紀錄亦付諸闕如（通聯紀錄上以起始、結束時間相同
        之方式顯示），顯然告訴人之夫當天午後根本未曾打過
        電話給告訴人，更遑論告訴人加以接聽，但告訴人卻從
        警詢、偵查中稱：有接聽彼夫電話云云，進而在審理時
        改稱：彼夫有打來，但沒接聽云云，所述均屬虛罔，甚
        為明確，則彼陳述：知悉或接獲先生來電後，起身便遭
        被告以麻繩勒頸施暴之說，是否屬實，更足啟疑。
      2.告訴人指稱：被告在勒頸過程中，更以另一隻手用該麻
        繩捆彼腳部一圈，經伊用腳踢才將捆腳的繩子掙脫云云
        ，然告訴人自稱：被告在勒頸時，係彎身在彼頸部即上
        半身接近頭部上方，告訴人則雙手一直拉扯住頸部繩段
        與被告僵持，從未鬆懈，以免遭被告進一步緊勒，而被
        告在整段勒頸過程中，除最後釋放外，其間拉繩之力度
        及與告訴人僵持之緊繃程度從未改變過等語（見本院卷
        第54-55 、61頁），可見被告在告訴人指稱勒頸之20、
        30分鐘內，勒繩之手甚至連上半身均須持續維持一定之
        出力程度，方得與告訴人拉扯抗衡，依此情，被告身體
        位在告訴人上半身接近頭部位置之上方，與告訴人彼此
        拉繩緊繃抗衡中，如何反身單手持繩向遠套捆告訴人腳
        部，其間施力竟絲毫無懈，實難想像。
      3.告訴人指稱：被告持麻繩一開始繞勒伊頸部後，又以同
        麻繩於伊嘴部再纏繞一圈，故造成嘴唇流血，當時伊將
        嘴巴打開，繩子咬在中間云云（見本院卷第60-61 頁）
        。惟告訴人指稱被告下午4 時許即對彼施暴，以卷附晚
        間8 時許告訴人帶同警方到被告租屋處所攝之照片上，
        仍清楚可見頸部暗沈挫傷、嘴唇瘀血痕跡情形研判（見
        偵查卷第27-30 頁），被告手持勒繩施暴之力度甚深。
        而參卷附被告租屋處現場照片（見偵查卷第30-31 頁）
        ，告訴人帶同警方扣得之作案麻繩，粗細程度其實近似
        市售童軍繩，衡情該繩確便於抓握，也甚易於施力緊縛
        ，則被告既以該繩纏縛告訴人嘴部，致彼張嘴咬繩，並
        施力甚深，告訴人在僵持過程中又不斷言語勸阻被告，
        衡情該細繩當極易在告訴人嘴角附近臉頰部位留下至少
        緊勒摩擦、紅腫之痕跡，但告訴人卻自承臉頰部位並未
        受傷，且證人即告訴人之夫乙○○亦到庭證稱：當天下
        午看到告訴人只有頸部、下嘴唇明顯有傷，至於臉頰、
        嘴角則無傷等語（見本院卷第67-68 頁），與告訴人指
        述被告施暴之情節，顯然不符。再者，被告既用力纏繞
        告訴人嘴部，致告訴人必須張嘴咬繩，告訴人又如何在
        持續10數分鐘嘴部遭勒開難闔之期間，不斷出言勸阻被
        告？告訴人所述實又與常情有違。
      4.告訴人帶同警方到被告租屋處雖查扣得麻繩1 條，但告
        訴人於98年2 月23日以前，即已到過被告租屋處，並曾
        偕同彼堂姐前往學習手工，此經告訴人陳證明確（見本
        院卷第49頁），且依存卷之現場照片所示，該繩於警方
        到場搜索時，仍緊繫於屋內保力龍加工物之外包裝塑膠
        袋上，而房內該等裝有保力龍加工物之不規則形狀塑膠
        袋至少有六、七袋之多，均倚牆層疊至天花板高度（見
        偵查卷第30、32-33 頁），經核與被告供稱：告訴人指
        述作案用的麻繩，是其綁在天花板輕鋼架上，用來圍住
        、固定加工品等情相合（見本院卷第62-63 頁）。則告
        訴人在98年2 月23日以前非無可能已見過並接觸過被告
        租屋處內之麻繩，是縱被告租屋處內確扣得麻繩1 條，
        亦不能以此佐證告訴人指述之情節。況倘若被告係以該
        麻繩對告訴人施暴，告訴人尚稱：彼有出力與被告緊繃
        僵持，不斷掙扎，還從床上掉落地面云云，則被告在緊
        拉麻繩套繞告訴人之過程中，該麻繩應處於緊繃狀態，
        並不斷隨告訴人掙扎而劇烈移動，為何麻繩另端仍能整
        齊緊縛在保力龍加工品物之塑膠袋上，且該等不規則外
        形之塑膠袋在外縛繩索不斷拉扯、移動下，竟猶層層疊
        放，不致散落？告訴人憑被告租屋處麻繩而指述之情節
        ，也不合於常理。
      5.承上所述，告訴人指述之諸般情節，或前後矛盾不一，
        或與事實不符，或與常情有違，實難憑信。另扣案麻繩
        不僅難為被告不利證明，反減弱告訴人指述之憑信性。
        至於卷附告訴人受傷照片或診斷證明書等，雖能證明告
        訴人在98年2 月23日下午返家時，受有頸部挫傷、嘴唇
        瘀血之事實，甚至以彼傷痕情形而論，固極可能係由繩
        索勒傷所致，但告訴人受此繩索勒傷之原因多端，是否
        係被告施暴所致，猶未可知，告訴人之指述既難採信，
        自不能以此傷勢遽推認被告犯行。
（二）證人乙○○於本院審理時證稱：伊在98年2 月23日下午有
      打電話給告訴人，但告訴人未接聽云云，核與通聯紀錄所
      示不符，難以採信，已如前述，至於證人固亦證及當日下
      午稍晚與告訴人見面時，有看見告訴人頸部、嘴唇有傷之
      情節，然此僅能證明告訴人在98年2 月23日下午受傷之事
      實，亦無從推斷被告之犯行。是證人乙○○之證述，也難
      憑為被告不利之證明。
（三）證人即當晚據報前往被告調查之員警高能達於偵查中雖證
      稱：伊派出所員警同仁到被告4 樓租屋處按電鈴，伊在1
      樓就見到被告從4 樓租屋處陽臺爬鐵窗至3 樓陽臺等語明
      確（見偵查卷第87頁）。然被告遇警逃匿原因多端，非可
      因此推認被告確有告訴人指述之施暴犯行後，才心虛逃逸
      。公訴人所舉員警之證詞，亦難為被告犯罪之證明。
（四）按刑事被告得保持緘默，無須違背自己之意思而陳述，亦
      不負自證無罪之義務，是被告否認犯罪所持之辯解雖不可
      採信，然尚不可因此即為被告有罪之認定。查被告辯稱：
      其於98年2 月23日下午回到臺北縣淡水鎮○○街○ 段226
      號4 樓住處，不到10分鐘即離開，返回工作地點，即同鎮
      ○○路173 號便當店云云，經核卷附被告使用之00000000
      00號行動電話通聯紀錄，與遠傳電信公司98年9 月28日遠
      傳（企營）字第09810906297 號函附之通聯基地臺位置圖
      等，雖顯示被告在當日下午5 時26分許，仍在淡水鎮○○
      街租屋處附近通話，並未回到學府路之便當店，足認被告
      辯稱當日下午很早即離開租屋處云云，雖屬不可採信，惟
      徵諸上開說明，亦不能因此推認被告犯罪。至於依該等通
      聯紀錄與基地臺位置之推斷，固不排除被告在當日下午與
      告訴人同在被告租屋處內，但告訴人因何原因成傷，是否
      因被告施暴所致，既無其他證據憑信佐證，自難為被告犯
      罪之推認。
五、綜上所述，公訴人所舉諸般證據均不足推認被告有對告訴人
    施暴之犯行，此外，復查無其他積極證據足資證明被告犯罪
    ，揆諸前開說明，自應為無罪之諭知。
據上論斷，應依刑事訴訟法第301條第1項，判決如主文。
本案經檢察官簡志龍到庭執行職務。
中    華    民    國    98    年    12    月    28    日
                  刑事第六庭  審判長法  官  杜惠錦
                                    法  官  黃欣怡
                                    法  官  梁哲瑋
以上正本證明與原本無異。
如不服本判決，應於判決送達後10日內，向本院提出上訴狀。
                                    書記官  白孝慈
中    華    民    國    98    年    12    月    31    日


司法院資訊處製作；財團法人民間司法改革基金會備份。
